ACORDAO-COMPLETO-2420772

ACÓRDÃO 4100/2021 ATA 7/2021 - PRIMEIRA CÂMARA

VISTOS, relatados e discutidos estes autos de aposentadoria deferida pela Universidade Federal da Paraíba,
ACORDAM os Ministros do Tribunal de Contas da União, reunidos em sessão da 1ª Câmara, diante das razões expostas pelo Relator, com fundamento no art. 71, inciso III, da Constituição Federal e nos arts. 1º, inciso V, 39, inciso II, e 45 da Lei 8.443, de 16 de julho de 1992, em:
9.1. considerar ilegal o ato de aposentadoria de Glória Maria de Araújo, recusando seu registro;
9.2. dispensar o ressarcimento das quantias indevidamente recebidas, em boa-fé, pelo interessado, consoante o Enunciado 106 da Súmula de Jurisprudência deste Tribunal;
9.3. determinar à Universidade Federal da Paraíba que:
9.3.1. faça cessar, no prazo de 15 (quinze) dias, contado a partir da ciência desta deliberação, os pagamentos decorrentes do ato impugnado, sob pena de responsabilidade solidária da autoridade administrativa omissa, consoante disposto nos arts. 71, inciso IX, da Constituição Federal e 262 do Regimento Interno desta Corte;
9.3.2. esclareça à interessada que esta poderá permanecer aposentada nos moldes da presente concessão, mediante recolhimento, de forma indenizada, das contribuições previdenciárias relativas ao período de atividade rural averbado, conforme disposto na Súmula 268 do TCU, ou poderá optar pela aposentadoria proporcional.
9.3.3. dê ciência do inteiro teor desta deliberação à interessada, alertando-a de que o efeito suspensivo proveniente da interposição de eventuais recursos, caso não providos, não a exime da devolução dos valores indevidamente percebidos após a notificação;
9.3.4. envie a esta Corte de Contas, no prazo de 30 (trinta) dias, por cópia, comprovante de que a interessada teve ciência desta deliberação;
9.4. esclarecer à unidade de origem, com supedâneo no art. 262, § 2º, do Regimento Interno do TCU, que a concessão considerada ilegal poderá prosperar mediante a emissão e o encaminhamento a este Tribunal de novo ato concessório, escoimado da irregularidade apontada nestes autos, seja mediante comprovação do recolhimento das contribuições previdenciárias, seja por opção pela aposentadoria proporcional ao tempo de serviço;

Atos de concessão de aposentadoria.

Primeira Câmara

Universidade Federal da Paraíba.

3. Interessados/Responsáveis:
3.1. Interessado: Glória Maria de Araújo (XXX.304.104-XX).

13.1. Ministros presentes: Benjamin Zymler (na Presidência), Walton Alencar Rodrigues (Relator), Vital do Rêgo e Jorge Oliveira.
13.2. Ministros-Substitutos presentes: Augusto Sherman Cavalcanti e Weder de Oliveira.

GLORIA MARIA DE ARAUJO

WALTON ALENCAR RODRIGUES

Adoto, como relatório, a instrução elaborada no âmbito da Secretaria de Fiscalização de Pessoal (Sefip) , que contou com a anuência de dirigente da unidade técnica e do Ministério Público.
"INTRODUÇÃO
Trata-se de ato de concessão de aposentadoria de Glória Maria de Araújo, ex-servidora da Universidade Federal da Paraíba.
O ato foi submetido, para fim de registro, à apreciação do Tribunal de Contas da União (TCU) , de acordo com o art. 71, inciso III, da Constituição Federal. O cadastramento e a disponibilização ao TCU ocorreram por intermédio do Sistema de Apreciação e Registro de Atos de Admissão e Concessões, na forma dos arts. 2º, caput e incisos I a VI, e 4º, caput, da Instrução Normativa - TCU 78/2018.
EXAME TÉCNICO
O presente ato constava inicialmente do TC Processo 032.858/2018-3, do qual fora destacado por determinação constante do Acórdão 15165/2018-TCU-Primeira Câmara, relatado pelo Ministro Walton Alencar Rodrigues, a fim de que fosse encaminhada diligência à origem visando comprovar o recolhimento da contribuição previdenciária referente ao período rural averbado (peça 3) . 
Conforme informações constantes do ato, a interessada averbou 4 anos, 5 meses e 19 dias de tempo de atividade rural para fins de aposentadoria. 
De acordo com o Enunciado 268 da Súmula de Jurisprudência deste Tribunal: 
O tempo de atividade rural somente poderá ser averbado para fins de aposentadoria no serviço público se recolhidas as respectivas contribuições previdenciárias na época própria ou, posteriormente, de forma indenizada.
Em documentação encaminhada (peça 9) em resposta à diligência (peças 5 e 7) , a Universidade informou que foram solicitadas ao INSS informações sobre a legitimidade da certidão emitida, bem como sobre a existência de contribuições previdenciárias referentes ao período averbado, não sendo obtida, contudo, qualquer resposta. Destarte, cabe considerar ilegal o ato em tela. 
Cumpre destacar que, excluindo-se o tempo rural averbado, a inativa conta apenas com 25 anos, 8 meses e 9 dias de tempo de serviço, insuficientes, portanto, para a aposentadoria integral, como fora concedida. Considerando-se ainda que a inativa se encontra com 79 anos, idade que não a permite retornar à atividade, cabe esclarecer à interessada que esta poderá permanecer aposentada, nos moldes atuais, mediante recolhimento da contribuição previdenciária de forma indenizada. Caso não sejam recolhidas as contribuições devidas, a Universidade deverá proceder os ajustes para converter a aposentadoria em proporcional. 
CONCLUSÃO
Tendo em vista que não restou comprovado o recolhimento das contribuições previdenciárias referentes ao tempo rural averbado, cabe considerar ilegal o ato em epígrafe, recusando-se seu registro. 
Cabe ainda esclarecer à interessada que sua aposentadoria poderá prosperar, nos moldes atuais, mediante recolhimento da contribuição referente ao período rural averbado de forma indenizada, conforme preceituado na Súmula 268 do TCU.
PROPOSTA DE ENCAMINHAMENTO
Ante o exposto, e de conformidade com o preceituado nos artigos 71, III, da Constituição Federal de 1988; 1º, V, e 39, II, da Lei 8.443/1992; e 1º, VIII, e 259, II, do Regimento Interno/TCU, propõe-se:
1.1. considerar ilegal e recusar o registro do ato inicial de aposentadoria de Glória Maria de Araújo (CPF: XXX.304.104-XX) ; 
1.2. dispensar o ressarcimento das quantias indevidamente recebidas de boa-fé, consoante o disposto no Enunciado 106 da Súmula de Jurisprudência do TCU; 
1.3. determinar à Universidade Federal da Paraíba que:
1.3.1. faça cessar os pagamentos decorrentes do ato impugnado, comunicando ao TCU, no prazo de quinze dias, as providências adotadas, nos termos dos art. 262, caput, do Regimento Interno do TCU;
1.3.2. esclareça à interessada que esta poderá permanecer aposentada nos moldes da presente concessão, mediante recolhimento, de forma indenizada, das contribuições previdenciárias relativas ao período de atividade rural averbado, conforme disposto na Súmula 268 do TCU;
1.3.3. cadastre no Sistema e-Pessoal, no prazo de 30 dias, com fulcro no art. 19, § 3º, da IN 78/2018 do TCU, novo ato de aposentadoria escoimado da irregularidade verificada nos autos;
1.3.4. informe à interessada o teor do acórdão que for prolatado, alertando-a de que o efeito suspensivo proveniente de eventual interposição de recurso junto ao TCU não a exime da devolução dos valores indevidamente percebidos após a notificação, em caso de não provimento desse recurso; 
encaminhe ao TCU, no prazo de trinta dias, comprovante da data de sua ciência, nos termos do art. 4º, § 3º, da Resolução - TCU 170/2004".

não há

Procurador Rodrigo Medeiros de Lima.

APOSENTADORIA. CÔMPUTO DE TEMPO DE ATIVIDADE RURAL SEM A RESPECTIVA CONTRIBUIÇÃO PREVIDENCIÁRIA. ILEGALIDADE. NEGATIVA DE REGISTRO. POSSIBILIDADE DE CONCESSÃO DE APOSENTADORIA PROPORCIONAL.

APOSENTADORIA (APOS)

Secretaria de Fiscalização de Integridade de Atos e Pagamentos de Pessoal e de Benefícios Sociais (Sefip).

Em exame a aposentadoria de Glória Maria de Araújo, ex-servidora da Universidade Federal da Paraíba.
Verifico assistir razão à unidade técnica, cujo parecer adoto como razões de decidir.
O TCU, em seu Enunciado de Súmula de Jurisprudência 268, consolidou o entendimento de que "o tempo de atividade rural somente poderá ser averbado para fins de aposentadoria no serviço público se recolhidas as respectivas contribuições previdenciárias na época própria ou, posteriormente, de forma indenizada".
Não havendo comprovação do recolhimento da contribuição previdenciária, 
Excluindo-se o tempo de atividade rural (4 anos, 5 meses e 19 dias) , a ex-servidora conta com apenas 25 anos, 8 meses e 9 dias de tempo de serviço, insuficientes para a concessão de aposentadoria integral.
Em contando com 79 anos de idade, não há possibilidade de retorno à ativa para completar o tempo de serviço faltante. A presente aposentadoria somente pode prosperar, então, com o recolhimento indenizado das contribuições, ou mediante a proporcionalização dos proventos (25/30) .
Acolho, pois, a proposta veiculada pela Sefip, com os ajustes necessários para incluir a possibilidade de manter-se a aposentadoria, porém de forma proporcional.
Ante o exposto, voto por que o Tribunal adote o Acórdão que ora submeto à apreciação deste Colegiado.   
TCU, Sala das Sessões Ministro Luciano Brandão Alves de Souza, em 16 de março de 2021
WALTON ALENCAR RODRIGUES 
Relator